【裁判字號】    96,上易,197
【裁判日期】    970130
【裁判案由】    損害賠償
【裁判全文】
臺灣高等法院高雄分院民事判決         96年度上易字第197號
上 訴 人  甲○○
被上訴人  乙○○
上列當事人間請求損害賠償事件，上訴人對於中華民國96年7 月
31日台灣高雄地方法院95年度訴字第4638號所為判決，提起上訴
，本院於民國97年1 月16日言詞辯論終結，判決如下：
    主  文
原判決關於駁回上訴人後開第二項之訴部分暨訴訟費用之裁判廢
棄。
被上訴人應再給付上訴人新臺幣貳萬仟佰壹拾玖元，及自民
國九十五年十一月七日起，至清償日止，按週年利率百分之五計
算之利息。
其餘上訴駁回。
第一、二審訴訟費用由被上訴人負擔五分之二，餘由上訴人負擔
。
    事實及理由
一、上訴人起訴主張：被上訴人於民國（下同）94年12月17日上
    午8 時54分許，駕駛車牌號碼GY-7953 自用小客車在高雄縣
    仁武鄉○○○街自北往南方向行駛，途經仁雄舊街與仁雄路
    口，正欲穿越仁雄路時，適上訴人騎乘車牌號碼OLC-188 重
    型機車，沿仁雄路由東往西方向行駛，亦行經上開路口，被
    上訴人本應注意車前狀況，隨時採取必要之安全措施，竟疏
    於注意，因而以其小客車前車頭撞擊上訴人機車之右側車身
    ，致上訴人受有兩側撓骨遠端粉碎性骨折、臉部擦傷、右足
    踝及左手腕擦傷等傷害。爰依民法第184 條第1 項前段、第
    191 條之2 、第195 條第1 項之規定，請求被上訴人給付財
    產上損害之賠償新臺幣（下同）50萬元、精神慰撫金80萬元
    等語，並聲明：被上訴人應給付上訴人130 萬元，及自起訴
    狀繕本送達翌日即95年11月7 日起至清償日止，按年息5%計
    算之利息。
二、被上訴人則以：其於上揭時日駕車路經事故地點時車速緩慢
    ，見上訴人時已停車禮讓，是上訴人自己衝過來擦撞被上訴
    人駕駛之自用小客車左前保險桿，故兩造均有疏於注意車前
    狀況之過失，且上訴人請求之金額過高，應依過失比例減輕
    等語置辯，並聲明：駁回上訴人之訴。
三、原審判決命被上訴人應給付上訴人23萬3300元及自95年11月
    7 日起至清償日止按年息5%計算之利息，並駁回上訴人其餘
    之訴。上訴人不服，於本院聲明：（一）原判決不利於上訴
    人部分廢棄。（二）上開廢棄部份，被上訴人應再給付上訴
    人76萬6700元，及自起訴狀繕本送達翌日起至清償日止按年
    息5%計算之利息。（三）第一、二審訴訟費用由被上訴人負
    擔。
    被上訴人答辯聲明：（一）上訴駁回。（二）訴訟費用由上
    訴人負擔。
四、上訴人主張，被上訴人於94年12月17日上午8 時54分許駕駛
    車牌號碼GY -7953自用小客車在高雄縣仁武鄉○○○街自北
    往南方向行駛，途經仁武舊街與仁雄路口，正欲穿越仁雄路
    時，與上訴人騎乘車牌號碼OLC-188 重型機車，沿仁雄路由
    東往西方向行駛，亦行經上開路口，發生擦撞倒地（下稱系
    爭車禍），致上訴人受有兩側撓骨遠端粉碎性骨折、臉部擦
    傷、右踝及左手腕擦傷等傷害，嗣被上訴人業經原審法院刑
    事庭以95年度交簡上字第307 號判處有期徒刑2 月確定。其
    次，本件上訴人受傷後至博正醫院診治住院10日、出院後需
    人照顧2 個月等節，為兩造所不爭執（見一審卷第129 頁至
    第130 頁），復有兩造不爭執其真正之私立高雄醫學大學附
    設中和紀念醫院96年6 月5 日高醫附行字第096000 1594 號
    函附職業暨環境醫學科鑑定報告、博正醫院96年4 月25 日
    96博人字第026 號函附病歷、國軍岡山醫院96年5 月3 日醫
    岡字第0960000384號函附病歷、博正醫院96年2 月1 日96博
    人字第002 號函、診斷證明書、原審法院95年度交簡字第26
    91號偵審全卷及原審法院95年度交簡上字第307 號判決在卷
    足稽（見一審卷第23頁至第26頁、第36頁、第46頁、第60頁
    至第71頁、第72頁至第87頁、第88頁、第96頁至第110 頁）
    ，自堪信為真實，惟被上訴人以前開情詞置辯，是以本件爭
    點為：(一)被上訴人就系爭車禍之發生是否有過失？（上訴人
    得否依侵權行為法律關係，請求被上訴人賠償其損害？）(二)
    就
    本件損害之發生或擴大，上訴人是否與有過失？茲分論如下
    ：
五、被上訴人就系爭車禍之發生是否有過失？（上訴人得否依侵
    權行為之法律關係請求被上訴人賠償其損害？）
  (一)按因故意或過失，不法侵害他人之權利者，負損害賠償責任
    ；汽車、機車或其他非依軌道行駛之動力車輛，在使用中加
    損害於他人者，駕駛人應賠償因此所生之損害；不法侵害他
    人之身體或健康者，對於被害人因此喪失或減少勞動能力或
    增加生活上之需要時，應負損害賠償責任；又不法侵害他人
    之身體而情節重大者，被害人雖非財產上之損害，亦得請求
    賠償相當之金額，民法第184 條第1 項前段、第191 條之2
    、第193 條第1 項、第195 條第1 項前段定有明文。
  (二)經查：被上訴人於上開時地駕駛汽車過失傷害上訴人，致上
    訴人受有兩側橈骨遠端粉碎性骨折等傷，而自94年12月17日
    起迄同年月26日止住院診治。嗣出院後因雙手外包石膏2 個
    月，致此期間日常生活需人看護，且無法工作一節，為被上
    訴人所不爭執（見一審卷第18頁、第129 頁），復有兩造不
    爭執其真正之博正醫院96年2 月1 日96博人字第002 號函、
    診斷證明書在卷足稽（見一審卷第23頁、第36頁、第46頁）
    ，足認被上訴人確有過失不法侵害上訴人之身體之情事，從
    而，上訴人依侵權行為法律關係請求被上訴人賠償其損害，
    自屬正當，茲就上訴人之請求，逐項審酌如後：
    1.上訴人主張，其因系爭車禍已支出醫療費用1 萬2468元、
      住院看護費2 萬元、就醫交通費3 萬6300元，及未來需取
      出鋼板之醫療費2500元（以健保身分住院之醫療費），合
      計7 萬1268元等情，業據其提述上開各項之單據為證，且
      被上訴人就此部分亦不爭執，故此部分損失，應堪認定。
    2.薪資損失：
      上訴人主張，其原在喬智托兒所擔任司機工作，每月薪資
      2 萬2000元，於住院期間（10日）及出院後因雙手外包石
      膏2 個月治療，而無法工作受有薪資損失5 萬1333元（
      22000 ÷30×10＋22000 ×2 （月）＝51333） 等情，業
      據其另提出喬智托兒所之薪資給付證明及在職證明在卷可
      憑，被上訴人對此部分亦不爭執，故此部分應予准許。
    3.減少勞動能力之損害：
      上訴人主張，其經治療施行雙手橈骨骨折術後，其雙手手
      腕動作仍存留障礙，無法如正常人施力，因此喪失勞動能
      力達33% ，亦有兩造不爭執其真正之前揭高雄醫學大學附
      設中和紀念醫院職業環境醫學科鑑定報告可憑（見一審卷
      第96頁至第105 頁），是以上訴人自95年3 月1 日起迄96
      年2 月17日上訴人年滿60歲退休時止（上訴人為36年2 月
      7 日出生），以每月22,000元計算，共減少勞動能力之損
      害為83,998元（22,000元×33% ×11.57 月＝83,998元）
      一節，為被上訴人所不爭執，故此部分應予准許，再按勞
      動基準法第54條第1 項第1 款明文規定勞工強制退休年齡
      為60歲，因上訴人任職喬智托兒所之司機一節，有喬智托
      兒所在職證明書1 紙可稽（見一審卷第26頁）已如前述，
      則上訴人自應適用勞動基準法之上開規定。而上訴人並未
      舉證證明其所從事之托兒所司機職業，何以不適用上開強
      制退休年齡，可延至65歲之依據，是以其逾60歲減少勞動
      能力部分之請求，為無理由，不予准許。
    4.出院後2個月期間之看護費部分：
      查，上訴人出院2 個月期間因雙手上石膏，生活上較不便
      利，惟未必需如雙腿骨折之病患由專人24小時照顧一節，
      有上揭博正醫院96博人字第002 號函可憑（見一審卷第4
      6頁）。再佐以上訴人除雙手腕骨折外，其餘受傷部位均
      僅為擦傷，已如前述，於日間進食三餐、盥洗如廁，固因
      其雙手為石膏所固定而行動不便，恣意運動下有影響其傷
      勢復原之虞，惟尚難認其於夜間就寢時，猶需專人看護，
      以免病情變化。據此應認上訴人於日間需專人照顧，惟於
      夜間則無專人在旁照護之必要，其所需看護費用，應為每
      日1,000 元，2 個月共計6 萬元（1,000 元×60日＝60,0
      00元）。且被上訴人就此金額亦不爭執，此部分應予准許
      ，超過部分不予准許。
    5.以計程車代步至調解委員會、監理站、車禍現場及法院之
      交通費部分：
      另上訴人主張，以計程車代步至調解委員會、監理站、車
      禍現場及法院之交通費8,200 元，亦為被上訴人侵權行為
      所致增加生活上必要等語，固提出岡山計程車中心車資證
      明為憑，惟查，上訴人至調解委員會、監理站、車禍現場
      及法院等時間均於95年2 月6 日拆除石膏之後一節，有博
      正醫院病歷、調解委員會通知、道路交通事故現場蒐證照
      片、臺灣高雄地方法院檢察署檢察官辦案進行單等所載日
      期均在95年3 月9 日以後在卷可憑（見一審卷第67頁反面
      至第68頁、第34頁、第39頁、臺灣高雄地方法院檢察署95
      年度偵字第9915號偵查卷第3 頁以下、警卷第18頁以下）
      。因上訴人自95年2 月26日起僅雙手遺留運動障礙，業如
      前述，被上訴人亦否認上訴人有搭乘計程車之必要，上訴
      人則未證明其身體行動尚存有障礙而無法以計程車以外之
      交通工具至上開場所，其此部分之請求即難謂有據。況且
      ，上訴人前往該等處所均為遂行其告訴及求償目的，此等
      支出費用即與車禍所造成之損害間並無相當因果關係，故
      上訴人此部分請求，即無理由，不予准許。
    6.精神慰撫金：
      查，上訴人因被上訴人之過失而受傷住院10日，出院後雙
      手外包石膏2 個月，才僅恢復工作能力67% ，被上訴人此
      侵權行為之情節確屬重大，已如前述。又上訴人為初中肄
      業、原任幼稚園娃娃車司機、月收入為22,000元，有配偶
      、2 名子女、母親需扶養，名下有房屋、土地、田地及汽
      車，被上訴人為高工畢業、做模具工人，93、94年度各有
      薪資收入198,000 元，有3 名子女及父母需扶養等情，為
      兩造所不爭執（見一審卷第130 頁），且有兩造稅務電子
      閘門財產所得調件明細表各1 份在卷可憑（見一審卷第6
      頁至第13頁），是以本院審酌上開情事，認上訴人請求被
      上訴人賠償之非財產上損害（精神慰撫金），以50萬元為
      適當，此部分被上訴人請求60萬元，逾此數額之請求，不
      予准許。
    7.以上合計准許之金額為76萬6599元。
六、本件損害之發生或擴大，上訴人是否與有過失？
    經查，系爭車禍發生時，被上訴人係駕駛自小客車沿高雄縣
    仁武鄉○○○街由北往南方向行駛，當時上訴人則騎乘機車
    沿仁雄路由東往西方向行駛，業如前述，被上訴人行駛之仁
    雄舊街與上訴人行駛之仁雄路之交接處並非成直角，亦有高
    雄縣政府警察局仁武分局繪製之現場圖、道路交通事故調查
    報告表(一)(二)及現場照片等在卷足稽（見警卷第13頁至第15頁
    、第21頁至第23頁、一審卷第28頁至第30頁、第39頁至第41
    頁），亦即兩造行駛於上開路口之際，均可先確認其左右前
    方有無來車，而無不能提早發現對方車輛將至之情事。
    次查，上訴人所騎乘之車號OLC-188 號重型機車右側後車身
    確有因撞擊所致之破損，而上揭地點又留有長達5.7 公尺之
    刮地痕跡，被上訴人所駕駛之車號GY-7953 號自用小客車之
    前保險桿左側黑色部分，復存有因撞擊所產生之刮痕及油漬
    ，且上訴人所騎乘之機車車頭部位並無撞擊痕跡，此有兩車
    之相片及檢察官之勘驗筆錄可稽，是足認系爭車禍係因被上
    訴人撞擊上訴人所致，被上訴人雖辯稱，如係伊去撞倒上訴
    人，伊之車牌應該是凹下去云云，惟查，被上訴人車牌外翻
    ，應係被上訴人撞擊上訴人所騎乘之機車後車身後，上訴人
    之機車倒地滑出拉扯所致，尚難以被上訴人汽車車牌外翻而
    非凹下而認係上訴人撞擊被上訴人，故被上訴人此部分所辯
    ，並不足採。又上訴人自始於警訊時即陳稱：「（撞擊前）
    沒有發現對方車輛，發現時就被撞上了」，且上訴人機車滑
    過被上訴人之車頭，並留有刮地痕5.7 公尺，可見上訴人並
    未注意車前狀況，參酌此情及上訴人車輛被撞擊之位置在右
    側後車身等情，應認上訴人應負30% 之過失責任，被上訴人
    應負70% 過失責任。從而，被上訴人應負之損害賠償金額應
    依此比例減輕之（民法第217 條第1 項），即被上訴人應賠
    償上訴人之金額為53萬6619元（766599×0.7 ＝536619，元
    以下四捨五入），又上訴人自承已獲得汽車強制保險之理賠
    金28萬元，此部分自應予以扣除，扣除後，上訴人得請求之
    金額為25萬6619元。
七、綜上所述，上訴人依侵權行為之法律關係請求被上訴人賠償
    25萬6619元，及自起訴狀繕本送達之翌日（即95年11月7 日
    ）起，至清償日止，按週年利率百分之五計算之法定遲延利
    息，自屬正當，原審所命給付尚不足2 萬3319元，此部分上
    訴意旨求予廢棄，為有理由，自應由本院將原判決此部分廢
    棄，命被上訴人再給付上訴人此金額及自起訴狀繕本送達之
    翌日（95年11月7 日）起，至清償日止之法定遲延利息。至
    超過上開應准許部分原審為上訴人敗訴之判決，並無不當，
    此部分上訴為無理由，應予駁回。
八、據上論結，本件上訴為一部有理由，一部無理由，依民事訴
    訟法第450 條、第449 條第1 項、第79條，判決如主文。
中    華    民    國    97    年    1     月    30    日
                              民事第四庭
                                  審判長法官  蔡文貴
                                  法      官  徐文祥
                                  法      官  黃科瑜
以上正本證明與原本無異。
本判決不得上訴。
中    華    民    國    97    年    2     月    1     日
                                  書  記  官  邱麗莉
                                                      Q


司法院資訊處製作；財團法人民間司法改革基金會備份。
